【裁判字號】    97,簡上,17
【裁判日期】    971008
【裁判案由】    債務人異議之訴
【裁判全文】
臺灣嘉義地方法院民事判決  97年度簡上字第17號
上  訴  人  甲○○
訴訟代理人  鄭世賢律師
被  上訴人  丙○○
訴訟代理人  乙○○
上列當事人間請求債務人異議之訴事件，上訴人對於中華民國96
年12月26日本院嘉義簡易庭96年度嘉簡字第778號第一審判決提
起上訴，本院於民國97年9月24日言詞辯論終結，判決如下：
    主  文
原判決廢棄。
被上訴人在第一審之訴駁回。
第一、二審訴訟費用新台幣伍仟貳佰伍拾元由被上訴人負擔。
    事實及理由
壹、被上訴人起訴主張：
一、訴外人乙○○於民國89年6月間，向上訴人借款新台幣（下
    同）310,000元，並交付上訴人如附表所示之本票1紙（下稱
    系爭本票）作為擔保，上訴人於90年2月間持系爭本票向台
    灣台南地方法院（下稱台南地院）聲請本票裁定，經台南地
    院以90年度票字第813號裁定確定在案。惟本件自89年7月起
    至95年11月止，業已清償上訴人579,500元，是系爭本票擔
    保之借款應已完全清償完畢。詎上訴人於95年7月間，持上
    開本票裁定向台南地院對其與訴外人乙○○之財產聲請強制
    執行，因未獲清償，經台南地院發給95年度執字第32223號
    債權憑證，上訴人復於96年8月24日，持上開債權憑證聲請
    強制執行，經鈞院以96年度執字第19095號強制執行事件受
    理在案，惟系爭本票所擔保之債權既已全部清償完畢，被上
    訴人自得拒絕給付。
二、本件借款本金、約定利息及償還金額部分，茲說明如下：
  (一)借款本金部分：上訴人預扣利息120,000元及開辦費後，實
    際交付之借款金額為310,000元，若上訴人未預扣利息，應
    直接匯款450,000元給被上訴人即可。
  (二)本件約定利息部分：因上訴人已預扣利息120,000元，故本
    件未約定借款利率，系爭本票上所載百分之15.5之利率，係
    上訴人事後所寫。
  (三)本件借款清償金額部分：因系爭債務原約定40期清償，每2
    個月清償金額為22,500元，總共還450,000元。因此訴外人
    乙○○為清償前三期款項，乃開立附表二所示支票交付上訴
    人，其中附表二編號1之支票兌現，惟附表二編號2、3之支
    票遭退票。被上訴人乃以現金存入上訴人設於亞太銀行帳戶
    內回贖支票，90年1月再以現金交付上訴人19,000元，90年2
    月清償10,000元，之後每月陸續清償7,000元至95年11月，
    總計清償579,500元。
三、基上，系爭本票所擔保之債權既已全部清償完畢，被上訴人
    自得拒絕給付。爰依強制執行法第14條第1項之規定，提起
    債務人異議之訴。並聲明請求撤銷系爭強制執行事件之執行
    程序。
貳、上訴人則以：
一、本件借款金額為450,000元
  (一)查系爭借款係上訴人向中國信託商業銀行台南分行（下稱中
    信銀行台南分行）二胎透支戶之貸款，且以提領之實際數額
    來計算利息，而非以申請貸款之總額計息。上訴人上開貸款
    核准後，將其金融卡交付予訴外人乙○○提領現款，訴外人
    乙○○先以提款卡提領20,000元共5次，嗣欲以跨行轉帳100
    ,000元之方式匯款時，因銀行系統因素（極可能係提領及轉
    帳超過上限）造成交易失敗，乙○○再提領20,000元，因已
    達以金融卡自行提款120,000元之上限，訴外人乙○○乃向
    上訴人表示無法提領應急，希上訴人能提領貸款餘額310,00
    0元，上訴人遂陪同訴外人乙○○至中信台南分行辦理轉帳
    310,000元。
  (二)被上訴人雖主張其僅受領310,000元，其餘120,000元係上訴
    人預扣之利息，且由上訴人自行提領云云，惟被上訴人於起
    訴狀詳述上訴人確借予450,000元，因此被上訴人方簽發面
    額450,000元之系爭本票交予上訴人。且訴外人乙○○於原
    審審理期間，親自交付乙份由其親自簽名「本表以年利率15
    .5% 計算表」予上訴人，第一行明示89年6月借款之本金餘
    額為450,000元，是被上訴人辯稱前開120,000元係上訴人自
    行提領，且係兩造約定之預扣利息云云，顯非事實。甚且，
    被上訴人既曰該120,000元為預扣利息，則其應無再給付利
    息予上訴人之必要，然上揭「計算表」均有攤還本金及利息
    之記載，是本件被上訴人之借款本金確為450,000元。
二、本件借款約定利息為百分之15.5
    本件約定利息依照本票記載為年利率百分之15.5。
三、本件已清償之借款金額為486,000元
    被上訴人所述附表二所示支票係屬另一筆借款，且上述三紙
    支票，其中二紙支票屆期退票；另訴外人乙○○於90年2月
    19日清償10,000元，並自90年3月起至至95年11月間，除95
    年10月未清償外，每月清償7,000元，共計清償為486，000
    元。
、本件依民事訴訟法第270條之1第1項第3款規定，整理並協議
    兩造不爭執事項暨簡化爭點為：
一、兩造不爭執之事項
  (一)上訴人於89年6月間向中信銀行台南分行申請金融卡融貸，
    約定借款最高限額450,000元，利率按基本放款利率加計百
    分之7.08計算（借款當時合計為年息百分之15.5），並機動
    調整，且設立0000-00-00000-00號帳號做為借還款帳戶。
  (二)訴外人乙○○於89年6月19日向上訴人借款，並簽發附表一
    所示之本票，做為前開借款之擔保。
  (三)訴外人乙○○另簽發附表二所示之3紙支票交給上訴人，其
    中附表二編號1之支票已兌現，附表二編號2、3所示支票則
    均遭退票。
  (四)上訴人於89年6月19日匯款310,000元與訴外人乙○○。
  (五)訴外人乙○○於90年2月19日清償10,000元，並自90年3月起
    至95年11月止，除95年10月未清償外，餘皆按月清償70,000
    元，共計清償486,000元。
二、經兩造協議簡化之爭點
  (一)上訴人交付給訴外人乙○○之借款金額若干？
  (二)被上訴人主張本件借款已清償完畢而提起異議之訴，是否有
    理由？
肆、本院得心證之理由：
一、系爭借款本金為450,000元
  (一)被上訴人主張系爭借款上訴人僅以匯款方式交付310,000元
    等語，為上訴人所否認，辯稱：其向中信銀行台南分行貸款
    450,000元核准後，即將金融卡交付訴外人乙○○提領現款
    ，乙○○以金融卡提領每筆20,000元之方式，共提領6次提
    領，然已達每日提款上限，遂要求上訴人提領餘額供乙○○
    應急，上訴人乃陪同乙○○至銀行辦理轉帳310,000元等語
    。經查，參諸上訴人於中信銀行台南分行帳號0000-00-0000
    0-00號帳戶之歷史交易查詢報表，89年6月19日當日有6筆提
    款紀錄，每筆各20,000元，其中第5筆、第6筆提款紀錄之間
    ，另有一筆「跨轉出、交易金額為100,018元」、「沖正、
    交易金額為100,018」之交易紀錄，且「跨轉出」、「沖正
    」之轉出入帳號記載為「0000000000000000」，有上開歷史
    交易查詢報表在卷可稽（詳原審卷第5頁）。本院乃函詢「
    跨轉出」及「沖正」之意義？經中信銀行台南分行函覆稱：
    甲○○在本行帳戶於89年6月19交易明細內「跨轉出」，係
    以自動化設備執行跨行轉出交易扣款；「沖正」係執行「跨
    轉出」後因系統因素（如斷線或忙線....）造成交易失敗，
    系統自動產生帳務迴轉交易稱之，有中信銀行97年4月1日中
    信銀集作字第97503998號函在卷足參（詳本院卷第48頁）。
    本院復函查上訴人跨轉出及沖正之「0000000000000000」帳
    號係何人帳戶？經臺灣土地銀行新營分行函覆稱：本分行00
    00000000000000之戶名為乙○○（帳號已更改為0000000000
    00），亦有該行97年5月7日新營存字第0970002071號函存卷
    足憑（詳本院卷第52頁）。基此，觀諸89年6月19日當日第5
    筆、第6筆提款操作之間，夾入1筆匯款100,000元之交易紀
    錄，該筆匯款交易雖因故失敗，然由該筆匯款係欲匯入乙○
    ○帳戶一節觀之，上訴人主張提款卡交由乙○○自行提領一
    情，非無可採。
  (二)本院復佐以89年6月19日當日，上訴人將310,000元轉帳至訴
    外人乙○○之帳戶內一情，有歷史交易查詢報表存卷可參，
    且為兩造所不爭執，堪信屬實。則上訴人既以匯款方式轉帳
    ，當可將借款一次全數轉帳至訴外人乙○○帳戶內，實無必
    要以提款卡逐筆提領共計120,000元並交付後，再匯款310,0
    00元至乙○○帳戶。參以本院另函詢上訴人前開帳戶每日提
    款額度？經中信銀行函覆稱：甲○○申請之貸款，其金融卡
    自行提領120,000元為上限等語，有該行97年5月2日中信銀
    集作字第97505159號函在卷可稽（詳本院卷第51頁）。益證
    上訴人主張其將提款卡交由訴外人乙○○提領，然達當日領
    款額度120,000元上限後，在乙○○要求下，乃偕同至銀行
    轉帳310,000元，系爭借款交付之本金（含貸款開辦費）為
    450,000等語，與事實相符而可採信。
二、兩造約定之借款利息為年息百分之15.5
    被上訴人主張本件借款上訴人預扣120,000元利息，已由上
    訴人自行提領120,000元，並約定於5年內還清450,000元，
    故未另外約定借款利息等語，然為上訴人所否認。然查，上
    訴人將金融卡交予訴外人乙○○後，乙○○即於89年6月19
    日，以金融卡自上訴人前揭帳戶提領共計120,000元一情，
    業經本院認定如前，是被上訴人主張120,000元係上訴人自
    行提領之預扣利息，已無可採。本院復參諸上訴人提出其向
    中信銀行台南分行申請貸款之金融卡融資借據暨約定書，其
    中約定借款按基本放款利率百分之8.42加碼百分之7.08，合
    計年息百分之15.5計付，有該約定書附卷可參（詳本院卷第
    44 頁）。以此計算，上訴人向銀行借款450,000元，利息約
    定為年息百分之15.5，倘以5年計算，上訴人負擔之利息即
    高達348,750元，較之被上訴人主張之預扣利息，高出近3倍
    之譜。衡情，上訴人當無可能僅向訴外人乙○○收取120,00
    0元之利息，而由上訴人自行負擔銀行348,750元之借款利息
    。是上訴人主張本件借款，係約定依照其向銀行貸款之利息
    ，即年息百分之15.5等語，與常理相符，應屬可採。被上訴
    人主張系爭借款未約定利息云云，洵無足取。
三、系爭借款已清償508,500元
    被上訴人主張其開立附表二所示三張支票面額共計675,000
    元，其中附表二編號1之支票兌現，附表二編號2、3之支票
    ，則以現金贖回；90年1月16日又交付現金19,000元；另自
    90年2月19日起至95年11月止，共計交付486,000元等語，共
    計清償579,500元等語。上訴人就系爭借款已清償486,000元
    之事實不爭執，然否認被上訴人以支票或現金清償其餘款項
    ，並辯稱：附表二所示三張支票係訴外人乙○○清償其他借
    款之款項等語。然上訴人就附表二所示三張支票，係用以清
    償訴外人乙○○其他欠款一節，並未舉證以實其說，尚難憑
    採。本院復參諸附表二編號1支票之發票日為89年7月20日，
    在系爭借款89年6月19日之後，故被上訴人主張附表二編號1
    之支票，係用來清償系爭借款，並已兌現清償22,500元等語
    ，尚屬可採。然被上訴人就其主張附表二編號2、3所示支票
    遭退票後，其以現金交付上訴人清償系爭借款並贖回支票，
    暨其於89年1月16日交付現金19,000元清償系爭借款等情，
    僅空言陳稱記載於支出帳簿上並經上訴人簽名，但搬遷後已
    尋覓無著云云，並未提出證據以實其說，自無足憑採。是以
    ，除兩造不爭執系爭借款已清償486,000元之外，本院認系
    爭借款另以附表二編號1所示之支票清償22,500元，故系爭
    借款已清償之數額，應為508,500元（486,000＋22,500）。
四、被上訴人提起異議之訴為無理由
    按執行名義成立後，如有消滅或妨礙債權人請求之事由發生
    ，債務人得於強制執行程序終結前，向執行法院對債權人提
    起異議之訴，強制執行法第14條第1項前段定有明文。本件
    被上訴人雖主張已將系爭借款清償完畢，然查，截至95年11
    月止，系爭借款已清償508,500元，已如前述。而系爭借款
    自89年6月19日迄95年11月止，已相隔約6.4年，以借款本金
    450,000元，年息百分之15.5計算，應繳付之利息即高達約
    446,400元（計算式：450,000×15.5%×6.4＝446,400）。
    然系爭借款連同本金及利息，迄今僅清償508,500元，顯未
    全部清償完畢。是被上訴人主張系爭借款已全部清償完畢，
    有消滅債權人請求之事由發生而提起異議之訴云云，洵非可
    採。
伍、綜上所述，本件上訴人以本票准予強制執行之裁定為執行名
    義聲請對被上訴人之財產執行，經本院96年度執字第19095
    號強制執行事件受理在案。被上訴人雖以系爭借款已清償完
    畢為由提起異議之訴，然經本院審酌兩造提出之證據及本院
    函查之結果，認系爭借款尚未全部清償完畢。是被上訴人以
    本票所擔保之系爭借款已清償完畢為由，主張執行名義成立
    後，有消滅債權人請求之事由發生，並依強制執行法第14條
    第1項提起債務人異議之訴，為無理由，不應准許。原審判
    命撤銷本院96年度執字第19095號強制執行事件之執行程序
    ，自有未洽。上訴意旨指摘原判決不當，求予廢棄改判，為
    有理由，自應由本院予以廢棄，改判如主文第二項所示。
陸、本件待證事實已臻明確，兩造其餘之攻擊防禦方法及舉證，
    經本院斟酌後，認於判決結果已不生影響，爰不一一詳為論
    述。
柒、末按，法院為終局判決時，應依職權為訴訟費用之裁判，民
    事訴訟法第87條第1項定有明文。本件第一審裁判費2,100元
    、第二審裁判費3,150元，總計5,250元，應由敗訴之被上訴
    人負擔，爰判決如主文第二項所示。
捌、據上論結，本件上訴為有理由，依民事訴訟法第436條之1第
    3項、第450條、第78條、第87條第1項，判決如主文。
中    華    民    國    97    年    10    月     8    日
                  民二庭審判長法  官  黃茂宏
                              法  官  蘇雅慧
                              法  官  林中如
以上正本係照原本作成。
本判決不得上訴。
中    華    民    國    97    年    10    月     8    日
                              書記官  林柑杏
附表一：
┌──┬───┬────┬──────┬─────┬────┐
│編號│發票人│票面金額│   發票日   │  到期日  │票據號碼│
│    │      │(新台幣)│            │          │        │
├──┼───┼────┼──────┼─────┼────┤
│01  │乙○○│450,00元│89年6月19日 │90年2月1日│792801  │
│    │陳玉霞│        │            │          │        │
│    │丙○○│        │            │          │        │
└──┴───┴────┴──────┴─────┴────┘
附表二：
┌──┬───┬────┬──────┬────────┬────┐
│編號│發票人│票面金額│   發票日   │    付款人      │票據號碼│
│    │      │(新台幣)│            │                │        │
├──┼───┼────┼──────┼────────┼────┤
│01  │乙○○│22,500元│89年7月20日 │土地銀行新營分行│0000000 │
├──┼───┼────┼──────┼────────┼────┤
│02  │乙○○│22,500元│89年9月20日 │土地銀行新營分行│0000000 │
├──┼───┼────┼──────┼────────┼────┤
│03  │乙○○│22,500元│89年11月20日│土地銀行新營分行│0000000 │
└──┴───┴────┴──────┴────────┴────┘


司法院資訊處製作；財團法人民間司法改革基金會備份。
